【裁判字號】    93,訴,219
【裁判日期】    950726
【裁判案由】    履行契約
【裁判全文】
臺灣新竹地方法院民事判決               93年度訴字第219號
原      告  丙○○
訴訟代理人  陳恩民律師
            魏翠亭律師
            李克欣律師
            魏早炳律師
上  一  人
複  代理人  范森榮
被      告  乙○○
訴訟代理人  甲○○
            徐原本律師
上列當事人間請求履行契約事件，本院於民國九十五年七月六日
言詞辯論終結，判決如下：
    主      文
原告之訴駁回。
訴訟費用由原告負擔。
    事實及理由
一、程序方面：按訴狀送達後，原告不得將原訴變更或追加他訴
    。但擴張或減縮應受判決事項之聲明者，不在此限，民事訴
    訟法第二百五十五條第一項第三款定有明文。查本件訴訟原
    告原起訴請求被告應將其所有坐落新竹縣湖口鄉○○○段下
    北勢小段第八０九地號，旱地，面積五千五百二十二平方公
    尺，應有部分十六萬二千七百四十四分之三萬五千九百七十
    三其中之十六萬二千七百四十四分之二萬四千五百八十辦理
    所有權移轉登記予原告；嗣於本院言詞辯論終結前，更正訴
    之聲明為被告應將其所有坐落新竹縣湖口鄉○○○段下北勢
    小段第八０九地號，旱地，面積五千四百一十八平方公尺，
    應有部分十六萬二千七百四十四分之三萬四千一百六十七其
    中之十六萬二千七百四十四分之二萬五千零五十二辦理所有
    權移轉登記予原告，核屬減縮應受判決事項之聲明，自應准
    許。
二、實體方面：
  (一)、原告主張：
    1.原告前於日據時代即以佃農身分遷居新竹縣湖口鄉，並於
      坐落於新竹縣湖口鄉○○○段下北勢小段八０九地號之土
      地（下稱系爭土地）耕作迄今，而系爭土地早期地號為「
      新竹郡湖口庄下北勢字下北勢壹八七番」，土地所有權人
      為被告之祖父周阿通，原告前與周阿通約定，原告以「當
      時實物谷蓬萊谷三千二百台斤」之價款，向周阿通買受系
      爭土地及其上之房屋，而原告亦繳清前開價款與周阿通，
      惟當時並未辦理系爭土地之所有權移轉登記且原告與周阿
      通為上開約定時並未書有任何書面契約。
    2.後因系爭土地之原地主周阿通辭世，原告為求確認系爭土
      地之買賣，即於民國五十四年一月十八日與周阿通之繼承
      人周錦坤訂立系爭土地之買賣契約；又周錦坤業於民國八
      十六年九月間身歿，而被告為周錦坤之繼承人，並登記為
      系爭土地之所有權人，為此原告爰依民法第三百四十八條
      第一項及第一千一百四十八條之規定，訴請被告履行原告
      與周錦坤所訂立之買賣契約。
    3.被告雖辯稱原告之請求權業已罹於消滅時效等語。惟按每
      宗耕地不得分割或移轉為共有，又私有農地所有權之移轉
      ，其承受人以能自耕者為限，並不得移轉為共有，民國六
      十二年九月三日所制訂之農業發展條例及民國六十四年公
      佈施行之土地法分別定有明文，是自民國六十二年起，私
      有農地所有權移轉即不得移轉為共有，查本件原告與被告
      之被繼承人周錦坤於民國五十四年一月十八日所訂立系爭
      土地之買賣契約，因被告自周錦坤處僅係繼承系爭土地持
      分之一部，從而恪於前開法令之規定，原告自無從行使本
      於系爭土地買賣契約之請求權，而前開農業發展條例、土
      地法關於耕地不得分割或移轉為共有之規定業於民國八十
      九年一月十六日刪除廢止，是原告之請求權可得行使之日
      自應於民國八十九年一月十六日起算，而原告係於民國九
      十三年四月間起訴請求被告履行契約，故原告之請求並未
      罹於消滅時效，從而被告前揭所辯自不足採。
    4.另被告辯稱原告於民國五十四年一月十八日與周錦坤所訂
      立之土地買賣契約中，該買賣契約之標的為坐落於新竹縣
      湖口鄉○○○段一八七地號之土地，並非原告所稱之系爭
      土地，況原告目前所使用坐落於新竹縣湖口鄉○○○段下
      北勢小段八０九地號之土地之應有部分乃係自訴外人陳能
      帝處購得，惟按解釋私人之契約應通觀全文，並斟酌立約
      當時之情形，以期不失立約人之真意，解釋當事人之契約
      ，應於文義上及論理上詳為推求，不得拘泥字面，致失當
      時立約之真意，解釋當事人之契約，應以當事人立約當時
      之真意為準，而真意何在，又應以過去事實及其他一切證
      據資料為斷定之標準，不能拘泥文字致失真意，最高法院
      十八年上字第一七二七號、十九年上字第五八號及三十九
      年台上字第一０五三號判例闡釋甚明，本件原告前與被告
      被繼承人周錦坤所簽訂之買賣契約書第一條雖有記載本件
      買賣契約之標的為「坐落新竹縣湖口鄉○○○段第一八七
      地號內建地捌厘陸毛０系土地及連房屋壹棟」，然該地號
      乃係代書筆誤，故該買賣契約之標的實應為「坐落新竹縣
      湖口鄉○○○段第一八七之四地號內建地捌厘陸毛０系土
      地及連房屋壹棟」，蓋該買賣契約書第三條載明「該房屋
      係甲方（即原告）現住之份五間正廳順算向出右片連橫屋
      、豬欄、廁所井戶、屋後背竹界石為界，屋面前竹並
      內相思樹包含賣渡在內包到空地一切連土地並房屋包含賣
      渡在內」而原告早於三十六年起即遷居坐落於系爭土地上
      門牌號碼為「新竹縣湖口鄉信勢村下北勢二四號」之房屋
      ，並於民國四十五年五月起於該址申請用電，是原告與被
      告之被繼承人周錦坤買賣契約標的確為系爭土地無訛。
  (二)、被告則以：
    1.原告與被告之父周錦坤係親兄弟關係（周錦坤出養予地主
      周阿通），原告與周錦坤於民國五十四年訂約，至周錦坤
      民國八十六年九月十六日過世，之間長達三十二年期間，
      為何周錦坤在世期間，原告不與周錦坤處理，原告訂約時
      ，被告尚年幼在學，不知買賣契約之事，況依民法第一百
      二十五條明文規定，請求權因十五年間不行使而消滅，原
      告自不得請求履行契約。
    2.早於原告與周錦坤簽約前之民國三十二年間即昭和十八年
      ，一八七地號土地即另分割出一八七之四地號土地，且一
      八七地號土地於一八七之四地號土地分割出來後並未消滅
      而尚存在，至民國五十四年原告與周錦坤訂約時，已有二
      十二年之久，依原告與周錦坤所訂買賣契約所載買賣標的
      為一八七號土地，而非一八七之四地號土地（即系爭土地
      ），一八七地號土地與一八七之四地號土地屬二筆不同土
      地，原告訴請移轉系爭土地自屬無據。
    3.一八七地號土地與一八七之四地號土地於民國五十九年政
      府實施土地重劃，地形、地貌均已變更，一八七之四地號
      土地為現今系爭八０九地號土地無誤，惟一八七地號土地
      則無相對應一對一之新地號。原告所主張新竹縣湖口鄉信
      勢村下北勢二四號之門牌號碼，係座落一八七、一八七之
      四、八一三之二地號土地上之周氏古厝所用共同門牌，原
      告向周錦坤所買受一八七地號土地上之房屋業已倒塌開墾
      成田，並於民國五十九年參與重劃，座落一八七之四地號
      土地上房屋則原係被告之伯父周永田所有，嗣後周永田將
      房屋連同系爭土地部分應有部分出售予訴外人陳能帝，原
      告再於民國七十四年向陳能帝買受陳能帝所有之系爭土地
      十六萬二千七百四十四分之一萬一千四百八十應有部分及
      前開房屋，原告於七十四年七月取得系爭土地上開應有部
      分後才將原有土牆房屋重新修建成現況之建物供碾米及倉
      庫使用。
    4.原告所稱訂約後因農業發展條例及土地法禁止耕地分割或
      移轉為共有之規定而無法行使移轉登記請求權等語。惟上
      開法律規定係在限制非自耕農購買農地及避免農地細分，
      而限制單獨所有權移轉為共有，但原告為自耕農，且在不
      增加原共有人人數內得移轉所有權，與他人繼續共有關係
      ，例如原告即於七十四年間向陳能帝買受系爭土地應有部
      分，並辦妥所有權移轉登記在案，若原告所述係因法令限
      制而不能行使移轉登記請求權可採，則原告如何能於七十
      四年間向陳能帝買受系爭土地應有部分？
    5.綜上，爰請求駁回原告之訴。
三、兩造不爭執之事實：
  (一)、原告與被告之父周錦坤於民國五十四年一月十八日簽立土
      地及房屋買賣契約書（如卷一第一六至一八頁）。
  (二)、新竹縣湖口鄉○○○段下北勢小段一八七之四地號土地係
      昭和十八年（即民國三十二年）十一月五日由下北勢段下
      北勢小段一八七地號土地分割而得，一八七地號土地分割
      前面積為一甲三分三厘八毛五系，分割後一八七番地面積
      為三分九釐五毛，一八七之四地號土地面積為九分四厘三
      毛五系，一八七之四地號土地於民國五十九年十月二十二
      日因土地重劃核編為同小段八０九地號。
  (三)、原告於民國七十四年八月五日以買賣為由登記取得系爭八
      ０九地號土地十六萬二千七百四十四分之一萬一千四百八
      十應有部分。
  (四)、原告之戶籍自民國三十六年一月九日起即設在新竹縣湖口
      鄉信勢村上北勢二十四號至今，該門牌號碼之房屋於稅籍
      上所記載納稅義務人為周永田，管理人為原告丙○○。
四、本件兩造爭執之處，經整理後確認為：(一)系爭買賣契約之標
    的，土地及房屋買賣契約書記載：新竹縣湖口鄉○○○段第
    壹八七號內建地捌厘陸毛０系土地及連房屋壹棟，是否即為
    原告所請求之系爭八０九地號土地？(二)請求權應自何時起算
    ？本件是否有時效消滅的問題？
五、本院之判斷：
  (一)、系爭八０九地號土地重劃前之一八七之四地號土地係於民
      國三十二年間即昭和十八年即自一八七地號土地分割出來
      ，距原告與被告之父周錦坤民國五十四年簽立系爭買賣契
      約時，已相距有二十二年之久，為兩造所不爭執，且有土
      地及房屋買賣契約書一份、新竹縣湖口地政事務所九十三
      年七月十六日新湖地所登字第０九三０００三二四二號函
      暨檢送之日據台帳、土地總登記、土地重劃資料等附卷可
      憑（見卷一第一六至一八頁、第一０四至一一五頁），原
      告雖以其自民國三十六年起即設籍於新竹縣湖口鄉信勢村
      下北勢二四號至今，而欲以此證明其於簽約時起僅於系爭
      地號土地上建屋居住迄今，未曾遷徙，亦未曾於他處興建
      任何房舍。惟依原告所提戶籍謄本觀之，新竹縣湖口鄉信
      勢村下北勢二四號門牌已於七十五年二月一日整編為成功
      路六一四巷十六弄二三號（見卷一第一五頁），原告復稱
      新竹縣湖口鄉○○村○○路六一四巷十六弄二三號房屋係
      坐落在向他人所買之同小段八一三之二地號土地上，與新
      竹縣湖口鄉信勢村下北勢二四號房屋係坐落在系爭八０九
      地號土地上無關（見卷一第一０八頁、第一八六至一九三
      頁）。是原告是否始終設籍於新竹縣湖口鄉信勢村下北勢
      二四號（即門牌整編後之新竹縣湖口鄉○○村○○路六一
      四巷十六弄二三號）顯不足以作為原告與周錦坤系爭買賣
      契約標的即為原告起訴主張之系爭八０九地號土地之認定
      依據。
  (二)、另原告雖提出繳交系爭土地田賦之收據九張（見卷一第二
      五七至二六二頁），並經證人周宗臺到庭證述據證人之父
      轉告而得知原告與周錦坤就系爭土地有買賣契約，並確實
      因此而向原告收取系爭土地田賦等語（見卷二之九十五年
      六月二十二日言詞辯論筆錄第二至三頁），惟證人周宗臺
      亦證稱並不知原告所買受的土地舊地號為何，且與被告有
      五、六件訴訟進行中等語，是證人周宗臺並不知原告所買
      受土地之地號，復與被告另案涉訟中，其證詞並不足採信
      。
  (三)、復按請求權，因十五年間不行使而消滅，又消滅時效，自
      請求權可行使時起算，民法第一百二十五條及第一百二十
      八條分別定有明文。末按修正前農業發展條例第二十二條
      上段雖規定現有每宗耕地不得分割及移轉為共有，但如該
      耕地原屬共有土地，共有人僅出售其應有部分，將其應有
      部分移轉為買受人所有，仍保持與他共有人之共有關係，
      應不在上開法條禁止之列，亦不發生給付不能之問題，最
      高法院六十五年度台上字第六八六號著有判例。是如共有
      農地應有部分移轉他共有人，共有人數既不增加，土地持
      分亦不減少，不會導致農地細分，並不違反農業發展條例
      之規定，查原告於民國七十四年八月十五日已向訴外人陳
      能帝買受登記系爭土地十六萬二千七百四十四分之一萬一
      千四百八十應有部分，為兩造所不爭執，並有土地登記謄
      本可稽（見卷一第三一頁），是原告自七十四年八月十五
      日起已為系爭土地共有人，其依據與周錦坤之買賣契約請
      求系爭土地移轉登記，並非農業發展條例所規定禁止農地
      細分之情形，原告就系爭土地之移轉登記請求權並無恪於
      法令無不能行使之情形，其係九十三年四月十三日提起本
      件訴訟，有民事起訴狀收文戳章足佐，依民法第一百二十
      五條之規定，其請求權已逾十五年不行使而消滅。
五、綜上所述，原告不能證明系爭土地為買賣契約之標的，且其
    請求權已經過十五年不行使而罹於時效消滅，原告之訴即無
    理由，應予駁回。
六、本件兩造其餘攻擊防禦方法經審酌後，經核與本件判決結果
    不生影響，爰不一一論述。
七、訴訟費用負擔之依據：民事訴訟法第七十八條。
中    華    民    國    95    年    7     月    26    日
                  民事第二庭  法  官  黃美盈
以上正本係照原本做成。
如對本判決上訴，須於判決送達後二十日內向本院提出上訴狀
                              書記官  鍾佩芳
中    華    民    國    95    年    7     月    26    日


司法院資訊處製作；財團法人民間司法改革基金會備份。
